【裁判字號】    99,上,111
【裁判日期】    990608
【裁判案由】    所有權移轉登記
【裁判全文】
臺灣高等法院臺中分院民事判決           99年度上字第111號
上  訴  人  丁○○
            乙○○
            戊○○
            丙○○
上四人共同訴訟代理人  李國源律師
被  上訴人  甲○○
訴訟代理人  楊錫楨律師
上列當事人間請求所有權移轉登記事件，上訴人對於民國99年 1
月28日臺灣彰化地方法院98年度訴字第 685號第一審判決提起上
訴，本院於99年 5月25日言詞辯論終結，判決如下：
    主  文
上訴駁回。
第二審訴訟費用由上訴人負擔。
    事實及理由
一、被上訴人甲○○主張：
    坐落彰化縣溪湖鎮○○段6地號土地（重測前為三塊厝段418
    地號土地，下稱系爭土地），所有權人原為楊進加，楊進加
    於民國85年2月13日死亡，系爭土地於85年5月30日由其 3位
    兒子即訴外人楊登科、丁○○、乙○○辦理繼承登記為應有
    部分各3分之1，嗣楊登科又於96年 7月20日死亡，楊登科之
    應有部分，則由其子戊○○、丙○○於96年 9月26日辦理繼
    承登記為應有部分各6分之1。故系爭土地目前登記之情形為
    丁○○、乙○○應有部分各3分之1、戊○○、丙○○應有部
    分各6分之1。前楊進加於69年 4月21日與被上訴人就系爭土
    地簽訂合作建築農舍契約書（下稱系爭合建契約），並於系
    爭契約書第 3、4、6條約定由楊進加提供其所有系爭土地與
    被上訴人合作建蓋農舍，建築戶數為10棟，楊進加分配比例
    為35%，被上訴人則分配65%，分配位置另行抽籤定之，建築
    之填土及一切費用，均由被上訴人負擔之，每戶之基地約30
    坪；雙方並約定俟將來法令允許能分割移轉時再為辦理所有
    權移轉登記。前述農舍，約於71年間建築完成後，經雙方抽
    籤，由楊進加分得在系爭土地上由東邊算起之第 1、2、3間
    之房地，第4間房地則由雙方各取得2分之1所有權，第 5、6
    、7、8、9、10 間之房地，則分歸被上訴人取得。另被上訴
    人之父親吳寬煌於71年7月14日將前述第4間房地2分之1之所
    有權出賣楊進加，雙方簽訂買賣契約書（下稱系爭買賣契約
    ）約定系爭土地最西邊間（即第10間房屋）之所有空地畸零
    地全部屬於被上訴人所有；而吳寬煌死亡後，吳寬煌之繼承
    人業已將此債權讓與予被上訴人。被上訴人建築完成後，楊
    進加應將被上訴人分得之房屋、基地所有權移轉登記予被上
    訴人。依系爭合建契約及不動產預約買賣契約書，被上訴人
    得請求移轉系爭土地上第 5、6、7、8、9、10棟房屋之基地
    及系爭土地最西邊間（即第10間房屋）之所有空地畸零地，
    即附圖所示 A部分之土地土地所有權。又於前述農舍建築完
    畢，楊進加於70年10月12日將其分得之第 2間房地出賣給訴
    外人洪銘坤，第 3間之房地則出賣給訴外人楊將忠，而被上
    訴人則將其所分得之第 5、6、7、8、9、10間房地，於70年
    至72年間以被上訴人或吳寬煌、吳維鈞名義，分別出賣給訴
    外人黃耀日、楊敏男、陳正慧、吳秀霞、吳協定、陳文等人
    。惟因受限當時適用之農業發展條例第30條之規定，被上訴
    人無法依合建契約之法律關係，請求楊進加分割及移轉如附
    圖所示 A部分土地所有權，進而履行對訴外人黃耀日人之契
    約義務（惟房屋之所有權已移轉黃耀日等人先行取得）。嗣
    後因農業發展條例於89年 1月26日修正時已刪除上開第30條
    農地不得細分之限制規定，復於92年2月7日修正第 3條第11
    款、第16條。系爭土地因於農業發展條例修正施行前，於85
    年 5月30日登記為訴外人楊登科、丁○○、乙○○共有，嗣
    後於農業發展條例修正施行後，因楊登科於96年 7月20日死
    亡，由其子戊○○、丙○○於96年 9月26日辦理繼承登記為
    共有，是依修正後之規定，系爭土地已能分割，且最多可分
    割為 4筆。訴外人洪銘坤及楊將忠已訴請上訴人等人辦理系
    爭土地分割並移轉所有權登記（台灣彰化地方法院98年度訴
    字第47號民事判決）確定並登記在案。因原系爭土地在訴外
    人洪銘坤及楊將忠辦完所有權移轉登記後，仍可就系爭土地
    為增加一筆之分割。而農業發展條例係於89年 1月28日修正
    施行，是本件移轉登記請求權係於89年 1月28日起始得行使
    ，被上訴人之移轉登記請求權尚未罹於15年時效。被上訴人
    爰基於合建契約、繼承之法律關係及農業發展條例前開規定
    提起本訴，並聲明為：上訴人應將其共有坐落彰化縣溪湖鎮
    ○○段 6地號、地目田、面積2059平方公尺，分割為如附圖
    所示A、B等二部分後，將附圖所示B部分面積641平方公尺土
    地所有權移轉登記為被上訴人所有；訴訟費用由上訴人依其
    應有部分比例負擔。
二、上訴人則辯以：
  (1)被上訴人依訴外人楊進加與其父親吳寬煌所簽訂上開不動產
    預約買賣契約書，主張系爭土地最西邊間（即第10間房屋）
    之所有空地畸零地全部屬於「被上訴人」所有。然而，不動
    產預約買賣契約書上買賣標的標示欄雖載有「至於最西畔間
    之所有空地畸零地全部屬於乙方」等約文，然該乙方係指訴
    外人吳寬煌，而非直接歸由被上訴人所有，而訴外人吳寬煌
    已死亡，被上訴人有何權限單獨起訴請求？。另系爭合作建
    築農舍契約書第 3點記載「本件第一批先建築十間（向北）
    ，甲乙分配比率為甲方（即訴外人楊進加）取得35/100、乙
    方（即被上訴人）取得65/100之房屋，其分配房屋位置另行
    抽籤訂之」，與不動產預約買賣契約書「附買賣標的標示」
    欄之記載「上開買賣方房屋位置係甲方（即訴外人楊進加）
    提供土地與乙方（即訴外人吳寬煌）合建之房屋計拾間」不
    符，從而系爭土地上建蓋之十棟農舍究為被上訴人抑或吳寬
    煌與訴外人楊進加所合作建築﹖又系爭合作建築農舍契約書
    第 6點，記載「本件建築第一批十間部分每戶之建坪為每層
    約18坪每戶基地面積30坪，中間充為通路用地以備後面土地
    使用寬度七公尺餘」，然而系爭土地實際建蓋十棟農舍，何
    以未有「中間充為通路用地，以備後面土地使用，寬度七公
    尺餘」之建築格式？且系爭契約書中，訴外人楊進加之署名
    及印文，與訴外人洪銘坤、楊將忠之不動產預約買賣契約書
    中，訴外人楊進加之署名及印文，兩者明顯不同。系爭合作
    建築農舍契約書及不動產預約買賣契約書顯非真正。
  (2)上開合作建築農舍契約書及不動產預約買賣契約書縱係真正
    。然系爭合作建築農舍契約書第2點及第3點約定「本件第一
    批先建築十間（向北），甲乙分配比率為甲方取得35/100、
    乙方取得65/100之『房屋』，其分配房屋位置另行抽籤訂之
    」及「甲方（即訴外人楊進加）將上開土地『暫時』移轉與
    楊文清名義」，是訴外人楊進加僅提供土地無償借貸予被上
    訴人，而由被上訴人出資建築房屋，供分配房屋部分之基地
    使用，但未約定以分配房屋部分之基地或土地比例移轉登記
    予被上訴人，系爭土地僅『暫時』移轉登記於訴外人楊文清
    名義下，以備足申請農舍所須土地面積而己。否則，何以合
    作建築農舍契約書內僅有約定房屋之分配方法，未有約定土
    地所有權如何、何時移轉？登記需要之各項文件如何、何時
    遞交以利辦理聲請登記？相關稅捐規費如何分擔支付？被上
    訴人主張合作建築農舍契約書為承攬與買賣之混合契約，似
    有末當。
  (3)上開契約分別於69年4月21日及71年7月14日簽訂，對於應於
    何時為將分得房屋之基地所有權及最西畔間之所有空地崎零
    地移轉登記，未有明確約定，且未約定「土地於法令准予分
    割時辦理移轉登記」之停止條件。無論以上開契約簽訂之時
    或分配房屋完成時算，被上訴人或訴外人吳寬煌之土地所有
    權移轉登記請求權，已逾民法第 125條規定之15年消滅時效
    期間而消滅。
  (4)又訴外人楊進加縱應依系爭合作建築農舍契約，移轉被上訴
    人分得房屋之基地所有權，或應依不動產預約買賣契約書，
    移轉西畔間之所有空地畸零地所有權，但因違反農業發展條
    例第22條、修正前土地法第30條之規定而無效。且上開合作
    建築農舍契約書及不動產預約買賣契約書標的係自始客觀給
    付不能，依民法第246條第1項前段規定，其契約應屬無效。
  (5)系爭不動產預約買賣契約書前文記載「為後開標示不動產預
    約買賣」，其「附買賣標的標示」後記載為「土地所在地：
    溪湖鎮○○○段 418號『內』門牌：溪湖鎮○○里○○路○
    段529號二樓房屋壹棟之權利範圍1/2」，買賣標的應僅限於
    「溪湖鎮○○里○○路○段 529號二樓房屋壹棟之權利範圍
    1/2」，而不及於該529號二樓房屋之基地，土地所在地僅在
    確定 529號二樓房屋所在。否則何以「土地所在地：溪湖鎮
    ○○○段 418號」後頭加上『內』字，而非謂溪湖鎮○○里
    ○○路○段 529號二樓房屋壹棟之『基地』？『土地所在地
    』若解釋亦為另一買賣標的，其記載「溪湖鎮○○○段 418
    號『內』」，是否包括「溪湖鎮○○○段 418號」土地全部
    ？又何以後文稱僅「上開買賣方房屋位置」，且未對於基地
    另約定「土地於法令准予分割時辦理移轉登記」等類似文句
    之停止條件？是其所稱該不動產預約買賣契約書之買賣標的
    包括第四間二分之一房屋及所屬基地，尚有疑義。
  (6)系爭土地原為訴外人楊進加所有，其於85年 2月13日死亡，
    繼承人於85年 5月30日辦理系爭土地之分割繼承登記，依民
    法第1171條第 2項之規定，上訴人即免除將房屋基地移轉之
    連帶債務。
  (7)證人楊遙進為被上訴人三親等之親母舅，而為上訴人等之五
    親等堂叔；又該證人於簽立系爭合建契約當時是否確有在場
    ﹖證人楊遙進所證不實。
  (8)系爭土地為上訴人等人所繼承之耕地，依農業發展條例第16
    條第1項第3、第4款規定，不僅須符合同條第2項之規定，分
    割後土地宗數，不得超過共有人數，且分割後之土地應為單
    獨所有，以終止共有關係及防止耕地細分，此由耕地分割執
    行要點第11條第2項另規定，依農發條例第16條第1項第3、4
    款辦理分割者，其分割後之耕地不得有全體繼承人或全體共
    有人維持共有之情形，及原審函詢彰化縣地溪湖地政事務，
    函文說明二表示：「依農業發展條例第16條第3款、第4款規
    定，分割給原共有人，則本案地號可分割成 4筆，惟應減少
    共有關係，且該 4筆日後不得再辦理分割」等語可知。是系
    爭土地並非上訴人等共有人間之分割，且非共有人間分割後
    移轉之情形。原審法院判決將系爭土地分割為原判決書附圖
    所示A、B二部分後，將該 B部分移轉登記於非系爭土地之共
    有人即被上訴人，雖符合上述分割宗數之限制。惟分割後該
    A 部分之土地，仍為上訴人等人維持共有，日後難道不能再
    依農發條例第16條第1項第3、4款辦理分割？抑或分割後該A
    部分之土地，再以原審判決之模式分割、移轉？此外，農業
    發展條例第16條第 1項但書第3、4款所謂『得』分割為單獨
    所有，其由整體文義而言，係在表明耕地原則上不得分割，
    僅有在所繼承或共有之耕地，共有人得協議或經法院判決為
    分割，是重在『得』分割為單獨所有與否，而非『得』分割
    。
三、法院之判斷：
  (1)被上訴人主張其與上訴人之被繼承人楊進加簽訂系爭合建契
    約；其父親吳寬煌與楊進加簽訂系爭買賣契約、吳寬煌死後
    ，繼承人已將債權讓與被上訴人，並已通知上訴人等語，上
    訴人則否認系爭合建契約及系爭買賣契約之真正。查楊進加
    係親自於系爭合建契約書上簽名，業經證人楊遙進於原審證
    述明確（見原審卷第 127頁正面），且證人楊進遙亦結證稱
    雙方確有合建、買賣之事實；而系爭土地上確實建有10棟房
    屋，且楊進加以將其中部分房屋出售他人，有現場照片及不
    動產買賣契約書（見原審卷第 21-24、65頁）足憑，上訴人
    上開所辯，應無足採。此外被上訴人並據提出系爭合建契約
    書、系爭買賣契約書、債權讓與確認書、存證信函及回執（
    見原審卷第17-20頁、94-96業）為證，是被上訴人之上開主
    張應堪信為真實。
  (2)系爭合作建築農舍契約書第2條及第3條固約定房屋之分配方
    式，而約定系爭土地暫時移轉與楊文清名義申請農舍建築面
    積約90坪：然而系爭合作建築農舍契約書第5條、第6條分別
    約定「上開第 2條所載之甲方（指楊進加）土地於房屋建築
    後尚有所剩時，甲方認為有必要時，再行移轉與甲方為所有
    權人」、「本件建築第一批十間部分，每戶建坪為每層約18
    坪每戶基地面積30坪....」，是興建房屋完成後，房屋如不
    配置土地，何需有基地面積之約定﹖又何來「於房屋建築後
    尚有所剩時」﹖且建築房屋完成後，土地如可移轉即應移轉
    回楊進加名義，何需約定所剩土地於楊進加認為有必要時，
    再行由楊文清移轉與楊進加﹖足見建築完成後，各間房屋所
    坐落之基地，於可移轉登記時，即應移轉登記予各分得人或
    嗣後買受房屋之人。上訴人辯稱：楊進加僅提供土地無償借
    貸予被上訴人，而由被上訴人出資建築房屋，供分配房屋部
    分之基地使用，但未約定以分配房屋部分之基地或土地比例
    移轉登記予被上訴人云云，顯無足採。是本件合建契約之真
    意，乃由楊進加提供土地、而由被上訴人興建房屋，再按約
    定比例分配所建房屋（應包括房屋基地）。則系爭合作建築
    農舍契約，係由被上訴人承攬興建楊進加分得之房屋，而被
    上訴人則以其應得之承攬報酬，充作買受分歸其所有之房屋
    基地之價金，性質上應屬承攬與買賣之混合契約。至於契約
    有關土地所有權之移轉時間、相關稅捐規費如何分擔支付事
    項，雖為明文約定，但契約必要之點，當事人間既已意思一
    致，系爭合作建築農舍契約即已有效成立，其餘如有爭議，
    即應依契約解釋或依民法第153條第2項規定處理，但就契約
    已有效成立，不生影響。
  (3)次按以不能之給付為契約之標的，如其不能情形可以除去，
    而當事人訂約時並預期於不能之情形除去後為給付者，其契
    約仍為有效，民法第246條第1項但書定有明文。系爭土地固
    為耕地，本不得細分。依系爭合作建築農舍契約訂立時有效
    之法律，關於依契約應移轉之土地所有權，本係不能之給付
    標的。但系爭合作建築農舍契約訂立時，締約當事人間已有
    「（土地）可以移轉登記時就要辦理過戶」之約定，此事實
    業經證人楊遙進於原審證述明確（見原審卷第 126頁反面）
    ；而證人楊遙進為被上訴人之母舅、為上訴人等堂叔，與兩
    造親誼均非淺，且簽訂系爭合建契約時楊遙進在場並用印，
    此有契約書（見原審卷第18頁）憑，並經楊遙進於原審證述
    明確（見原審卷第 127頁正面），是上訴人辯稱證人楊遙進
    所證不實並質疑證人楊遙進於簽約當時是否確有在場云云，
    均無足採。是系爭合作建築農舍契約訂立時，締約當事人間
    已有於不能之情形除去後為給付之約定，依民法第246條第1
    項但書規定，其契約自屬有效。又查修正前土地法第30條第
    1 項前段，及修正前農業發展條例第30條前段固有：「私有
    農地所權之移轉，其承受人以能自耕者為限，並不得移轉為
    共有。」「每宗耕地不得分割及移轉為共有。」等規定，惟
    修正前土地法第30條已於90年10月31日經公布刪除，修正前
    農業發展條例第30條前段之規定，亦於89年1月26 日經公布
    修正為農業發展條例第16條：「每宗耕地分割後每人所有面
    積未達0.25公頃者，不得分割。但有下列情形之一者，不在
    此限︰(一)因購置毗鄰耕地而與其耕地合併者，得為分割合併
    ；同一所有權人之二宗以上毗鄰耕地，土地宗數未增加者，
    得為分割合併。(二)部分依法變更為非耕地使用者，其依法變
    更部分及共有分管之未變更部分，得為分割。(三)本條例中華
    民國89年1月4日修正施行後所繼承之耕地，得分割為單獨所
    有。(四)本條例中華民國89年1月4日修正施行前之共有耕地，
    得分割為單獨所有。(五)耕地三七五租約，租佃雙方協議以分
    割方式終止租約者，得分割為租佃雙方單獨所有。(六)非農地
    重劃地區，變更為農水路使用者。(七)其他因執行土地政策、
    農業政策或配合國家重大建設之需要，經中央主管機關專案
    核准者，得為分割。」。查訴外人楊登科及上訴人丁○○、
    乙○○係在89年1月4日前之85年辦理繼承登記共有系爭土地
    應有部份各三分之一；而上訴人戊○○、丙○○則於96年因
    繼承取得訴外人楊登科就系爭土地之應有部份各六分之一，
    依新修正之農業發展條例第16條第3、4款規定，已不受土地
    法第31條第 1項所定禁止分割最小面積及修正前農業發展條
    例第30條前段所定每筆最小面積均不足五公頃不得再予細分
    之限制，因此於上開法令變更後系爭土地已得分割且不受分
    割後最小面積之限制。另原審函詢彰化縣地溪湖地政事務，
    經該所以98年12月29日溪地二字第0980006167號函表示：「
    上開地號，前經貴院判決分割增加出同段6-1、6-2地號，並
    經辦理判決移轉登記有案。依農業發展條例第16條第 3款、
    第4款規定，分割給原共有人，則本案地號可分割成4筆，惟
    應減少共有關係，且該 4筆日後不得再辦理分割」（見原審
    卷第136頁），而訴外人楊將忠、洪銘坤亦已登記為同段6-1
    、6-2 地號土地所有權人，有土地登記簿謄本可稽（見原審
    卷第46、47頁）。再依農業發展條例第16條第1項第4款、第
    2 項之規定，僅對於分割後之宗數，不可超過共有人數為限
    制，並未對分割後之各筆土地是單獨所有，或保持共有等加
    以限制；復第16條第 1項但書第3、4款既謂「得」分割為單
    獨所有，而非「應」分割為單獨所有，解釋上自不能排除就
    共有物之某部分維持共有關係之分割方案，耕地分割執行要
    點第11條第2項規定：「依前項規定（即農發條例第16條第1
    項第3、4款）辦理分割者，其分割後之耕地不得有全體繼承
    人或全體共有人維持共有之情形。」顯已逾越農發條例之規
    定，增加法律所無之限制，不足以拘束法院，從而地政機關
    亦不得以違反耕地分割執行要點第11條第 2項之規定，而不
    予以登記甚明。
    因此本件土地已可分割、移轉，給付不能之情形已除去。
  (4)系爭不動產預約買賣契約書固為被上訴人之父吳寬煌與楊進
    加所簽訂，但吳寬煌死後，其關於系爭不動產預約買賣契約
    書之權利已由繼承人讓與被上訴人，此有債權讓與確認書足
    證，而該債權讓與事實亦已通知上訴人，有存證信函及回執
    在卷足憑，是被上訴人已因債權讓與而取得依系爭不動產預
    約買賣契約書向上訴人請求之權利。上訴人等既為楊進加之
    繼承人，自應繼承楊進加就系爭合建契約、系爭不動產預約
    買賣契約書之一切權利義務，被上訴人自得分別依上開二契
    約向上訴人請求。
  (5)系爭合建契約，性質上應屬承攬與買賣之混合契約，已如上
    述，被上訴人請求移轉房屋基地所有權與單純承攬契約之承
    攬報酬請求權不同，，不適用短期消滅時效，其請求權時效
    應為15年。而如上所述，系爭合作建築農舍契約與系爭不動
    產預約買賣契約書，締約當事人既有「（土地）可以移轉登
    記時就要辦理過戶」之約定，被上訴人之上開請求權應係自
    89年農業發展條例修正後使得行使，其消滅時效亦應自該時
    起開始進行，故本件被上訴人之請求並未逾消滅時效，上訴
    人所為抗辯稱被上訴人之請求權已罹於時效云云，並無可採
    。
  (6)按遺產之分割係就被繼承人之所有遺產為分割，如僅係就遺
    產中之單一土地為繼承登記仍非遺產之分割。查系爭土地原
    為楊進加所有，其於85年 2月13日死亡後，由上訴人等繼承
    人於85年 5月30日辦理系爭土地之分割繼承登記，然此係由
    應繼份登記為應有部分而已，並非遺產之分割。且上訴人就
    系爭土地已為應有部分之登記，其對被上訴人所負之義務已
    非連帶債務，自無民法第1171條第 2項規定之適用，附此敘
    明。
  (7)從而，被上訴人依據合建、買賣契約及繼承之法律關係，請
    求上訴人將系爭土地分割為如附圖所示A、B二部分後，將如
    附圖所示B部分面積641平方公尺土地所有權移轉登記與被上
    訴人，為有理由，應予准許。是則原審判決，於法並無違誤
    。上訴意旨指摘原判決不當，求予廢棄改判，為無理由，應
    予駁回其上訴。
四、本件事證已臻明確，兩造其餘主張及舉證，經審酌與判決結
    果不生影響，爰不另一一論述，附此敘明。
五、據上論結，本件上訴為無理由，依民事訴訟法第449條第1項
    、第78條、第85條第1項前段，判決如主文。
中    華    民    國    99    年    6     月    8     日
              民事第三庭    審判長法  官  陳照德
                                  法  官  饒鴻鵬
                                  法  官  李平勳
以上正本係照原本作成。
如對本判決上訴，須於收受判決送達後20日內向本院提出上訴書
狀，其未表明上訴理由者，應於提出上訴後20日內向本院提出上
訴理由書（須按他造人數附具繕本）。上訴時應提出委任律師為
訴訟代理人之委任狀。具有民事訴訟法第 466條之1第1項但書或
第 2項之情形為訴訟代理人者，另應附具律師及格證書及釋明委
任人與受任人有該條項所定關係之釋明文書影本。
                                  書記官  江丞晏
中    華    民    國    99    年    6     月    8     日

司法院資訊處製作；財團法人民間司法改革基金會備份。
